【裁判字號】    98,婚,962
【裁判日期】    990309
【裁判案由】    離婚
【裁判全文】
臺灣臺中地方法院民事判決               98年度婚字第962號
原      告  甲○○
被      告  乙○○
上列當事人間請求離婚事件，經本院於中華民國99年2 月23日言
詞辯論終結，判決如下：
    主      文
准原告與被告離婚。
訴訟費用由被告負擔。
    事實及理由
甲、程序方面：
壹、按婚姻無效或撤銷婚姻，與確認婚姻成立或不成立及離婚或
    夫妻同居之訴，專屬夫妻之住所地或夫、妻死亡時住所地之
    法院管轄；但訴之原因事實發生於夫或妻之居所地者，得由
    各該居所地之法院管轄，民事訴訟法第568條第1項定有明文
    。次按前開條項本文所稱之「專屬夫妻之住所地」，係指專
    屬夫妻「共同」住所地之法院而言，此觀該條項文字未規定
    為「專屬夫或妻之住所地」或「專屬夫、妻之住所地」，及
    該條項於民國75年修正時，特揭櫫「依民法第20條第2 項『
    一人不得同時有兩住所』之規定，夫妻住所必屬同一，亦即
    夫之住所即為妻之住所或妻之住所即為夫之住所，爰將第 1
    項『專屬夫或贅夫之妻之住所地或其死亡時住所地』修正為
    『專屬夫妻之住所地或夫、妻死亡時住所地』」為其立法理
    由，並參照民法第1002條「夫妻之住所，由雙方共同協議之
    ；未為協議或協議不成時，得聲請法院定之；法院為前項裁
    定前，以夫妻共同戶籍地推定為其住所」之規定暨司法院大
    法官會議釋字第452 號解釋之意旨自明（最高法院95年度臺
    台抗字第595號裁定意旨參照）。復按民事訴訟法第568條第
    1 項但書之規定，立法理由乃著眼於訴之原因事實發生地之
    法院較易調查婚姻事件，故於同條項前段之專屬管轄外，增
    設該任意管轄之規定，縱原告於訴之原因事實發生後遷移居
    所，致起訴時之住所管轄法院非該原因事實發生地之法院，
    仍無影響原因事實發生地法院因地點接近較易調查之客觀情
    事，是以民事訴訟法第568條第1項但書所稱之「居所地」，
    應採廣義說，亦即含括以前之居所地（臺灣高等法院88年庭
    長法律問題研討會研討結果參照）。再按管轄權之有無，應
    依原告主張之事實，按諸法律關於管轄之規定而為認定，與
    其請求之是否成立無涉（最高法院65年臺抗字第162 號判例
    參照）。查原告提起本件訴訟時，其與被告之戶籍地分別係
    在臺中縣沙鹿鎮○○路198巷65號、臺中縣大里市○○路7號
    （臺中縣大里市戶政事務所），嗣原告將其戶籍地遷往高雄
    縣等情，除據原告陳明在卷外，並有戶籍謄本2 份在卷可參
    ，且原告主張本件離婚訴訟之原因事實發生於兩造前共同住
    所，即臺中縣大里市，揆諸民事訴訟法第568條第1項但書之
    規定及前揭說明，本院就兩造之離婚訴訟，自有管轄權。
貳、被告經合法通知，無正當理由，未於言詞辯論期日到場，核
    無民事訴訟法第386 條所列各款情形，爰依原告之聲請，由
    其一造辯論而為判決。
乙、實體方面：
壹、原告起訴主張：兩造於民國80年9月28日結婚，並育有子女2
    人。詎被告因另結新歡，而於93年12月30日離家出走，行蹤
    不明，經3 度報請失蹤人口協尋後，被告自行前往撤銷協尋
    ，然又未與家人聯繫，兩造自被告離家後，即未共同生活，
    迄今已逾4年，顯與夫妻關係成立之本質有違，兩造婚姻無
    疑已生重大裂痕，客觀上亦達難以繼續維持或回復婚姻之希
    望，有難以維持婚姻之重大事由，而造成難以維持婚姻之原
    因，顯可歸責於被告。為此爰併依民法第1052條第2項之規
    定訴請離婚等語。並聲明：如主文所示。
貳、被告未於言詞辯論期日到場，亦未提出書狀作何聲明或陳述
    。
、得心證之理由：
一、原告主張兩造於80年9 月28日結婚，現婚姻關係尚存續中，
    婚後育有子女2 人，被告於93年12月30日離家出走，未與原
    告同居迄今等事實，除據原告提出戶籍謄本2 件、受（處）
    理失蹤人口案件登記表1 件為證外，並經證人即兩造子女陳
    家翔於本院98年12月3 日行言詞辯論時證述：不知道爸爸人
    在何處，爸爸在4、5年前即離家出走，之後均未與家人聯繫
    ，亦未曾返家探視伊，伊亦不知爸爸現在何處等語明確。徵
    之，婚姻關係及家庭生活有其私密之特性，常於外人無法以
    感官察知之情況下為之，僅有營共同生活之家屬，因關係密
    切，較外人能以其感官察知，而證人陳家翔為兩造所生之子
    女，誼屬至親，復與原告共同生活，對於兩造婚姻生活及被
    告有無返家與原告同居等情，理應知之甚詳，是證人陳家翔
    上開證詞，應屬可採，而堪信原告上開主張為真實。
二、按有民法第1052條第1 項以外之重大事由，難以維持婚姻者
    ，夫妻之一方得請求離婚，但其事由應由夫妻之一方負責者
    ，僅他方得請求離婚，民法第1052條第2 項定有明文。次按
    民法第1052條第2 項規定之立法意旨，在符合現代多元化社
    會之需要，使裁判離婚之事由較富彈性，其判斷之標準為婚
    姻是否已生破綻而無回復之希望，而婚姻是否已生破綻無回
    復之希望，不可依主觀的標準，即從原告已喪失維持婚姻意
    欲之主觀面加以認定，而應依客觀之標準，即難以維持婚姻
    之事實，是否已達倘處於同一境況，任何人均將喪失維持婚
    姻意欲之程度而定（最高法院94年度臺上字第115 號判決意
    旨參照）。至於婚姻如有難以維持之重大事由，於夫妻雙方
    就該事由均須負責時，應比較衡量雙方之有責程度，僅責任
    較輕之一方得向責任較重之他方請求離婚，如雙方之有責程
    度相同，則雙方均得請求離婚，始符民法第1052條第2 項規
    定之立法本旨（最高法院95年度第5 次民事庭會議決議參照
    ）。再按婚姻係男女以終生生活為目的之共同生活關係，此
    共同生活體，須夫妻共同經營生活，倘事實上已經分居各自
    獨立生活多年，雙方誠摰互信之感情基礎，已經不復存在，
    依一般人之生活經驗，顯然難期修復，雙方共同生活的婚姻
    目的已經不能達成，而其事由之發生，依一般社會感情，尚
    難認為應完全歸責於夫妻之一方時，應可認係民法第1052條
    第2 項所定難以維持婚姻之重大事由，而准許夫妻雙方為離
    婚之請求，否則，勉強維持婚姻之形式，反而會對雙方各自
    追求幸福生活之機會造成不必要之限制。
三、兩造婚姻關係現仍存續中，除有不能同居之正當理由外，被
    告應負有與原告同居之義務，被告卻自93年12月30日離家出
    走，未與原告同居迄今，本院復查無任何證據足資證明其有
    不能履行同居義務之正當情事，自應認被告未與原告同居顯
    無正當理由，則兩造分居迄今已逾5 年，分居期間無任何夫
    妻生活，婚姻中夫妻彼此扶持之特質已蕩然無存，兩造經長
    期分離，已無情感，對於彼此之生活情況完全不瞭解，其等
    之間僅存夫妻之名，而無夫妻之實，顯見兩造間之婚姻已生
    重大破綻；再者，衡諸常情，被告若誠摯地希望與原告共同
    負起對家庭之責任，被告更應勉力為之，然被告未曾與原告
    聯繫，可推認被告主觀上已無維繫兩造婚姻之意欲，足見兩
    造間之婚姻已生破綻而無回復之希望，且任何人處於原告同
    一情況下，均不願繼續維持婚姻生活，堪信本件兩造間確有
    難以維持婚姻之重大事由存在。而就該項離婚事由觀之，尚
    難認原告之可歸責事由大於被告。從而，原告依民法第1052
    條第2 項請求判決離婚，洵屬正當，應予准許，爰判決如主
    文所示。
丙、訴訟費用負擔之依據：民事訴訟法第78條。
中    華    民    國    99    年    3     月    9     日
                  家事法庭      法  官  郭妙俐
以上正本係照原本作成。
如對本判決上訴，須於判決送達後20日內向本院提出上訴書狀（
須附繕本）。
中    華    民    國    99    年    3     月    9     日
                                書記官  魏宏銘

司法院資訊處製作；財團法人民間司法改革基金會備份。
